臺中高等行政法院判決
                                     110年度交上字第88號
上  訴  人　黃栁狄

被 上訴 人　交通部公路總局臺中區監理所

代　表　人　魏武盛
上列當事人間交通裁決事件，上訴人對於中華民國110年7月27日
臺灣彰化地方法院110年度交字第42號行政訴訟判決，提起上訴
，本院判決如下：
    主  文
原判決廢棄，發回臺灣彰化地方法院行政訴訟庭。
    理  由
一、上訴人所有車牌號碼0000-00號自用小客車（下稱系爭車輛
    ），於民國109年12月21日7時31分許，在彰化縣○○鎮○○
    路0段00號前，因「在交岔路口10公尺內臨時停車」，經民
    眾檢舉，彰化縣警察局和美分局（下稱和美分局）警員接獲
    檢舉後，認定有違規事實，於110年1月17日以彰化縣警察局
    第IIA001008號舉發違反道路交通管理事件通知單，舉發上
    訴人違反道路交通管理處罰條例第55條第1項第2款之規定，
    案移被上訴人。嗣上訴人提出申訴，被上訴人轉請舉發機關
    查證後，仍認上訴人有「在交岔路口10公尺內臨時停車」之
    違規事實，於110年4月8日開立彰監四字第64-IIA001008號
    裁決書（下稱原處分），依道路交通管理處罰條例第55條第
    1項第2款規定，處上訴人罰鍰新臺幣（下同）600元。上訴
    人不服，提起行政訴訟，經臺灣彰化地方法院110年度交字
    第42號行政訴訟判決（下稱原判決）駁回，遂提起本件上訴
    。
二、上訴人起訴主張及訴之聲明、被上訴人於原審之答辯及聲明
    、原審判決認定之事實及理由，均引用原審判決書所載。
三、上訴人上訴意旨略以：
    彰化縣○○鎮○○路0段00號前為路邊開放空間，停車處旁
    轉角之巷道是未經政府許可合法編制，是條無名巷道。巷道
    口有設置屏障，在壁角牆面及地面噴有「不是公路」字樣，
    警告提醒拒絕外車進入，此有照片可稽，該巷道是私設通道
    ，不供公眾通行，顯見該無名巷道口非交岔路口，不得依道
    路交通管理處罰條例第55條第1項第2款處罰等語；並聲明：
    ⑴原判決廢棄。⑵原處分撤銷。
四、本院經核原判決駁回上訴人在原審之訴，固非無見，惟查：
  ㈠按「行政法院應依職權調查事實關係，不受當事人主張之拘
    束。」、「行政法院於撤銷訴訟，應依職權調查證據；於其
    他訴訟，為維護公益者，亦同。」、「行政法院為裁判時，
    應斟酌全辯論意旨及調查證據之結果，依論理及經驗法則判
    斷事實之真偽。」行政訴訟法第125條第1項、第133條、第
    189條第1項前段分別定有明文。又依同法第237條之9第1項
    、第236條規定，上開規定於交通裁決事件準用之。依據前
    揭規定，可知我國行政訴訟係採取職權調查原則，其具體內
    涵包括事實審法院有促使案件成熟，亦即使案件達於可為實
    體裁判程度之義務，以確定行政處分之合法性及確保向行政
    法院尋求權利保護者能得到有效之權利保護。在撤銷訴訟，
    行政機關如就行政處分要件事實之主要事證已予調查認定，
    事實審法院自應依職權查明為裁判基礎之事實關係，不受當
    事人主張之拘束，縱令當事人對其主張之事實不提出證據，
    法院仍應調查必要之證據，於此等訴訟，不生當事人之主觀
    舉證責任分配問題，僅於行政法院對個案事實經依職權調查
    結果仍屬不明時，始生客觀舉證責任之分配。事實審法院就
    個案事實未依職權調查並予認定，即屬未盡職權調查義務，
    而有不適用行政訴訟法第125條第1項及第133條規定之違背
    法令情事。
  ㈡按道路交通管理處罰條例第1條規定：「為加強道路交通管
    理，維護交通秩序，確保交通安全，制定本條例。」第3條
    第1款規定：「本條例所用名詞釋義如下：一、道路：指公
    路、街道、巷衖、廣場、騎樓、走廊或其他供公眾通行之地
    方。」第55條第1項第2款規定：「汽車駕駛人，臨時停車有
    下列情形之一者，處新臺幣3百元以上6百元以下罰鍰：二、
    在交岔路口、公共汽車招呼站10公尺內或消防車出、入口5
    公尺內臨時停車。」由上開道路交通管理處罰條例第1條之
    立法目的可知，是否依規定停車，核與加強道路交通管理、
    維護交通秩序、確保交通安全之管制目的有關。又上揭條例
    第3條第1款已對道路為列舉性與概括性之規定，故對於公路
    、街道、巷衖及其他供公眾通行之地方，均屬道路範圍，據
    此，交岔路口10公尺內之道路兩側，乃依法禁止臨時停車之
    處所，在該禁止臨時停車處所停車者，始得依道路交通管理
    處罰條例第55條第1項第2款規定予以裁罰。至於是否為上開
    條例所規範之「交岔路口」，端視該「交岔路口」之巷道是
    否符合第3條第1款所規定「道路」之定義而定。
  ㈢原判決以上訴人有在「交岔路口10公尺內臨時停車」之違規
    事實，無非係以：系爭車輛停車處之和美鎮彰新路3段17號
    前，為路邊開放空間，停車處路旁轉角有另一條無名巷道，
    該無名巷道地面也是舖設柏油路面，未設置任何屏障，可供
    不特定車輛通行，顯見和美鎮彰新路3段17號前路段及該無
    名巷道，皆屬於可供公眾往來通行之道路，則上訴人停放系
    爭車輛之位置屬於交岔路口，應無疑義。又經警至現場模擬
    測量，系爭車輛於109年12月21日7時31分許停放位置，從住
    戶出入口（巷道）邊緣測量至系爭車輛右側尾端，距離為5.
    5公尺，有和美分局110年7月1日和警分五字第1100015203號
    函及所附現場圖在卷可證，則上訴人有在交岔路口10公尺內
    臨時停車之違規行為，已堪認定。被上訴人認上訴人於109
    年12月21日7時31分許，在和美鎮彰新路3段17號前，有在交
    岔路口10公尺內臨時停車之違規行為，而依道路交通管理處
    罰條例第55條第1項第2款規定予以裁罰，自屬有據為由，駁
    回上訴人原審之訴。惟查，上訴人於原審已爭執系爭路口為
    無尾巷，只有幾戶人家在出入而已等語（原審卷第76頁），
    且觀原審卷附之和美分局110年7月1日和警分五字第1100015
    203號函暨現場圖，亦載明「此為住戶私人土地出入口、無
    巷弄名」等情（見原審卷第59、61頁），則本件原判決所指
    「無名巷道」是否如上訴人所稱「無尾巷」，並未連通其他
    道路，因之僅有居住通道內住戶出入使用，而非不特定公眾
    通行道路，且該通道似為私人土地，僅為便利通道內住戶出
    入使用等情，從而，原判決所認系爭無名巷道為供公眾通行
    之地方，而屬道路交通管理處罰條例第3條第1款所稱之道路
    乙節，顯有疑義，原審未依職權調查證據，即認和美鎮彰新
    路3段17號前路段及該無名巷道，皆屬於可供公眾往來通行
    之道路，尚嫌速斷。
  ㈣另本件經和美分局員警實地訪查後，提出上開通道內住戶葉
    金英之訪談紀錄，及承租彰新路2段上店面之承租人通行該
    通道之訪談紀錄，並經員警連續拍攝自彰新路2段轉入系爭
    通道，及由通道通往彰新路2段方向之現場影片，此有和美
    分局110年9月27日和警分五字第1100022643號函及員警訪查
    概況陳述意見表、現場草圖、相片、現場攝影光碟片及住戶
    訪談紀錄表附本院卷可稽（本院卷第53頁以下）。則上訴人
    指摘原判決關於道路交通管理處罰條例第55條第1項第2款所
    定「交岔路口」之認事用法有違誤，尚非無據，而此為原審
    疏於依職權調查證據以認定事實之處。又本院為法律審，原
    則上應以地方行政法院判決所確定之事實為判決基礎，原判
    決認定之事實既有不明，本院自無從為法律上判斷而自為判
    決，應將本案發回原審法院更為審理。
  ㈤綜上，原判決有未依職權調查證據之情事，上訴人指摘原判
    決違背法令，為有理由，故將原判決廢棄，發回原審法院另
    為適法的裁判。
五、據上論結，本件上訴為有理由。
中　　華　　民　　國　　110　 年　　10　　月　　12　　日
                 臺中高等行政法院第二庭
                            審判長法官　劉  錫　賢
                                法  官　莊  金  昌
                                法  官  楊  蕙  芬
以上正本證明與原本無異。
本判決不得上訴。
中　　華　　民　　國　　110　 年　　10　　月　　12　　日
              　                書記官　林  昱  妏